【裁判字號】    97,上易,3297
【裁判日期】    980819
【裁判案由】    妨害名譽
【裁判全文】
臺灣高等法院刑事判決                97年度上易字第3297號
上  訴  人
即 自 訴人  丙○○
代 理 人兼
送達代收人  李勝雄律師
被      告  甲○○
選任辯護人  李永裕律師
            江俊傑律師
            張瑞娟律師
被      告  乙○○
選任辯護人  朱昭勳律師
上列上訴人因被告妨害名譽案件，不服臺灣臺北地方法院97年度
自字第94號，中華民國97年11月28日第一審判決，提起上訴，本
院判決如下：
    主  文
上訴駁回。
    理  由
一、本案經本院審理結果，認第一審判決以不能證明被告甲○○
    、乙○○犯罪，而為被告二人無罪之諭知，核無不當，應予
    維持，並引用第一審判決書記載之證據及理由（如附件）。
二、自訴人上訴意旨略以：(一)原判決認被告二人之言詞無涉誹謗
    罪，其後又以誹謗罪之免責條件為理由，認被告二人無犯罪
    之故意，即有前後認定不一之矛盾。且原判決以誹謗罪之可
    受公評之事此免責要件論斷公然侮辱之構成要件，二者構成
    要件不相同，自不得相提並論，原判決顯然違法。(二)被告二
    人先於民國九十七年六月十六日上午接受記者訪問時，被告
    甲○○發表「這個人欺世盜名、可惡至極、完全沒有風骨」
    等語，被告乙○○發表「拿著日本的永久居留權，但是你又
    擔任中華民國的駐外大使，讓人家不得不懷疑他確實是台奸
    ；親日，我們大家都知道，但是你今天是擔任中華民國的駐
    外大使，不能說偏向一邊，那你就變成台奸」等攻詰言辭後
    ，自訴人深感即使前往立法院外交及國防委員會報告已於事
    無補之情形下，方決定不前往報告。另依立法院全球資訊網
    之網路新聞中，被告乙○○於同日上午十時之前即已指稱自
    訴人為「台奸」，自訴人始於同日下午一時召開記者會，中
    間相隔三小時之久，可見係被告二人在未聽取自訴人報告之
    前，被告乙○○即已「台奸」污名為人身攻擊，先對自訴人
    為極負面之侮辱，被告甲○○則以前揭「這個人欺世盜名、
    可惡至極、完全沒有風骨」等詞對自訴人為人身攻擊，被告
    二人之言詞，並非對某具體事項或有何可受公評之事項而為
    適當之評論，顯有誹謗及公然侮辱之惡意，原判決竟謂被告
    二人係對自訴人不願至立法院報告，卻選擇訴諸媒體，因而
    心生不滿，並無真實惡意，自有誤解，且與事實不符。又被
    告二人不論係主動召開記者會，或被動接受訪問，均係透過
    新聞媒體發表言論，要不因係主動或被動而影響其等犯罪之
    成立。(三)原審亦認為被告二人於立法院建築物內受媒體訪問
    所發表之上開言論，與其等立法委員職權之行使無涉，並不
    受憲法言論免責權之保護，其所為言論仍受刑法妨害名譽及
    信用罪章之規圍，被告二人用詞確實尖酸、難聽，並自承當
    時係因不滿自訴人之表現，故為上開言論。是被告二人之言
    論，非但未針對任何具體事項為評論，反倒是直接對自訴人
    之人格任意謾罵，被告二人未憑任何證據，亦未具體指述自
    訴人有何事項為不妥，率以不符事實，並與質詢事項無關之
    重大侮辱人格之言詞誹謗自訴人，以自訴人之身分地位及一
    般人之標準而言，確實足以貶損自訴人之價值，使自訴人感
    到受辱難堪，被告二人業已逾越立法委員之職權，且無刑法
    第三百十條第三項、第三百十一條等之不罰事由，自已符刑
    法第三百十條第二項加重誹謗罪之構成要件；退步言之，縱
    認被告二人之言詞並非就具體事實指摘，前開言詞亦已達刑
    法第三百零九條第一項公然侮辱之要件。原判決未予審酌，
    逕認被告二人無犯罪惡意，顯有重大違誤云云。
三、經查：
  (一)按憲法保障之不同基本權之間，有時在具體事件中會發生基
    本權衝突，亦即某一基本權主體在行使其權利時，會影響到
    另一基本權主體之基本權利實現。基本權利之間發生衝突時
    ，也就是有兩種看起來對立的憲法要求（對不同基本權的實
    現要求）同時存在，此時，必然有一方之權利主張必須退讓
    ，方能維持憲法價值秩序之內部和諧。由於憲法所揭示之各
    種基本權，並沒有特定權利必然優先於另外一種權利之抽象
    位階關係存在，故在發生基本權衝突之情形時，就必須而且
    也只能透過進一步之價值衡量，來探求超越憲法對個別基本
    權保護要求之整體價值秩序。又刑法關於以意見表達或指摘
    具體事實而誹謗之行為，分別於刑法第三百十一條第三款規
    定「對於可受公評之事而為適當評論」、刑法第三百十條第
    三項規定「對於所誹謗之事，能證明其為真實」之免罰規定
    ，前者即為表彰「合理評論原則」，後者則係基於「真實抗
    辯原則」所設。然行為人所為評論者係以攸關於公眾事務為
    基礎之情形，為期保障一般大眾對公眾事務之自由發抒評論
    以促使公共事務免於瑕疵，若限定表達者必須在陳述相關事
    務前均需做自我之事前檢查，確信確為真實未罹於法律責任
    後始得為之，則此「寒蟬效應」（chilling effect）自足
    以降低公眾事務因經由公開討論而進步之機會，故必須以在
    證明表意人係基於故意或重大過失而以不實內容侵害公務員
    名譽時，表意人始應就其言論負法律責任（美國聯邦最高法
    院在New York Times CO. v. Sullivan案件中所揭櫫「真實
    惡意原則」可得參照）。又所謂「真實惡意」係指表意人於
    發表言論時，明知其所言非真實或過於輕率疏忽而未探究其
    所言是否真實，且與公眾事務無涉，此種不實內容之言論即
    不受言論自由之保障，從而，對前開是否以善意發表言論之
    阻卻要件之認定，應從寬採取「合理評論原則」及「真實惡
    意原則」，始足以保障言論自由。之所以採取「真實惡意」
    原則，係因在一資訊紛雜且高度流動之現代社會裡，很難完
    全避免出現錯誤，因此除非發表言論者對於資訊之不實已有
    所知悉，卻仍執意傳播不實之言論，或者本應對該資訊之真
    實性起疑，卻仍故意不管事實真相如何發表言論，始能認有
    真實惡意。除此之外，對政府官員或公眾人物所提起妨害名
    譽訴訟之成功可能性予以限縮，以便達成掌握社會上較多權
    力與資源者，對於相對弱勢者之意見表達，予以適度之容忍
    ，方能維護公共論壇及言論自由市場之運作於不墜。由此可
    知，在「真實惡意」原則下，衍生出在名譽權保障之領域內
    ，政府官員或公眾人物之行為舉止，往往攸關公共利益，且
    他們通常掌握較多之社會資源與較高之社會影響力，比一般
    人更容易受到新聞媒體之青睞，因而也較易獲得反駁、澄清
    之機會與版面位置，不見得要動用司法訴訟程序來保障自己
    之名譽。同時，正因為政府官員或公眾人物具有較多之社會
    資源及較高之社會影響力，相對地也應用較多之公眾資訊傳
    播與檢驗手段，予以平衡。另外，當政府官員或公眾人物出
    任政府職位或獲得其公眾人物之社會地位時，亦應可合理推
    斷其等能預見自己一旦出任政府職位或成為公眾人物時，其
    一舉一動將經常暴露在公共檢驗之下，而且其名譽權保障範
    圍也將因而受到限縮，亦是可預見之法律效果。
  (二)查被告甲○○、乙○○二人於九十七年六月間時任立法委員
    職務，本具有監督政府官員施政表現並聽取施政報告之職責
    ，被告二人於同年月十六日在立法院院內於接受媒體訪問時
    ，就同年月初之釣魚台撞船事件發表意見時，均因不滿當時
    擔任我國駐日本代表職務之自訴人處理該事件之表現，被告
    甲○○遂以「欺世盜名、可惡至極、沒有風骨」，被告乙○
    ○則以「不得不懷疑是台奸」等言詞批評自訴人，為被告甲
    ○○、乙○○二人所是認，並有自訴人所提出之側錄之ＴＶ
    ＢＳ、東森新聞台之新聞光碟暨譯文在卷可稽。惟觀諸自訴
    人當時擔任我國駐日代表，適發生我國籍漁船在釣魚台附近
    海域遭日本自衛隊船隻撞擊事件，該事件在國內即喧騰一時
    ，被告甲○○、乙○○二人身為立法委員，於上開時地接受
    媒體訪問時，認為自訴人未積極為我國向日方交涉以爭取最
    大利益，自訴人又未依外交部長之指示如期前往立法院報告
    該事件之處理詳情，被告二人遂對自訴人之立場態度及表現
    提出個人之看法及意見，揆之上開說明，該事件與公共利益
    有關，洵屬社會大眾關注之公共事項，是關於自訴人對該撞
    船事件處理之立場態度、經過及表現，自屬得以評論之具體
    公共事項，上訴意旨指稱被告二人之言詞，並非對某具體事
    項或有何可受公評之事項為評論云云，自非可採。又立法院
    為國家最高立法機關，有議決法律、預算等議案及國家其他
    重要事項之權，為行使憲法所賦予之上開職權，得依憲法第
    六十七條規定，設各種委員會，邀請政府人員及社會上有關
    係人員到會備詢；鑑諸行政院應依憲法增修條文第三條第二
    項之規定對立法院負責，故凡行政院各部會首長及其所屬公
    務員，除依法獨立行使職權，不受外部干涉之人員外，於立
    法院各種委員會依憲法第六十七條第二項規定邀請到會備詢
    時，有應邀說明之義務（司法院大法官釋字第四六一號解釋
    參照）。是本件時任駐日代表之自訴人為負責國家外交之重
    要事項，諸如履行代表國家，維護國家主權、安全、榮譽和
    利益，貫徹執行外交方針政策、發展雙邊和多邊關係，與立
    法院之權限密切相關，自屬憲法第六十七條第二項所指政府
    人員，且就處理上開撞船事件，自不得拒絕應邀至國會報告
    或備詢。再按事實陳述與意見發表在概念上本屬流動，有時
    難期能涇渭分明，事實有能證明真實與否之問題，意見則為
    主觀之價值判斷，無所謂真實與否，在民主多元社會各種價
    值判斷皆應容許，不應有何者正確或何者錯誤而運用公權力
    加以鼓勵或禁制之現象，僅能經由言論自由之市場機制，使
    真理愈辯愈明而達去蕪存菁之效果，對於可受公評之事項，
    尤其對政府之施政措施或執行，縱然以不留餘地或尖酸刻薄
    之語言文字予以批評，亦應認為仍受憲法之保障。蓋維護言
    論自由以促進政治民主及社會之健全發展，與個人名譽可能
    遭受之損失兩相衡量，前者顯然有較高之言論價值，又社會
    生活複雜、需求快速資訊之現代生活中，若要求行為人必須
    確認所發表資訊之真實性，其可能必須付出過高之成本，或
    因為這項要求而畏於發表言論，箝制表意自由，而產生所謂
    的「寒蟬效應」，均足以嚴重影響實現自我、溝通意見、追
    求真理及監督各種政治或社會活動之功能，違背憲法保障言
    論自由之意旨。簡言之，係以言論事實陳述之「真實性」及
    「公共利益關連性」兩項標準，對於此際所涉及之基本權衝
    突情形做了類型區分，並分別做了不同之價值權衡，從而，
    於所為之適當評論係與公共利益相關時，基於此際言論自由
    之保護應優先於人格名譽權益維護之價值權衡。本件觀諸九
    十七年六月十七日之國內各平面媒體相關報導，可知同年月
    十日發生撞船事件，然國人對自訴人就該事件之處理事宜多
    不諒解，甚至有以自訴人擁有日本國之永久居留權一事，而
    質疑其立場，外交部因而決定於同年月十四日召回自訴人瞭
    解，自訴人已於同年月十五日返抵國門，翌日上午，外交部
    長歐鴻鍊即指示亞太司長于德勝偕同自訴人至國會報告，惟
    自訴人旋即決定辭職，對赴立法院報告一事完全置之不理，
    手機亦關機，當日下午甚至由部分民進黨籍立法委員陪同在
    國賓飯店自行召開記者會，外交部亞太司長于德勝聞訊後立
    即至記者會現場要求自訴人應赴立法院報告，外交部長歐鴻
    鍊事後亦公開表示，自訴人係總統任命之駐日代表，於辭職
    尚未批准前，仍具駐日代表身分，其未依指示前往立法院外
    交及國防委員會報告，卻選擇訴諸媒體之作法，極不恰當（
    見原審卷第八十七至九十三頁）。綜上，自訴人既時任我國
    駐日代表，適發生我國籍漁船在釣魚台附近海域遭日本自衛
    隊船隻撞擊事件，自訴人並因撞船事件被披露竟擁有日本國
    之永久居留權一事，輿論確實譁然，且依一般社會觀感對自
    訴人是否以我國國家利益至上而以堅定之立場積極交涉，自
    會因此而動搖信心，自訴人又不依外交部長之指示至立法院
    提出關於該事件之處理經過報告，故被告二人於同年月十六
    日上午於立法院久候自訴人不到，且因自訴人未向立法院提
    出報告，使被告二人在未能完全瞭解自訴人之處理過程之情
    形下，受輿論影響認為自訴人未善盡職責，可能有背於國家
    利益，故在立法院院內本於立法委員之身分各以上開言語指
    責自訴人，乃係對一國家重要公共利益之事件提出個人之意
    見及看法，已難認被告二人有刻意以上開言詞惡意攻詰之意
    ，且被告二人顯係意在呼籲大眾注意自訴人是否有堅定之立
    場、高潔之風骨，不畏日本壓力或傾向日本，而積極為我國
    爭取最大利益，自屬社會大眾關注之公共事項，參以自訴人
    當時仍具駐日代表之身分與職務，竟未依其長官即外交部長
    之指示到立法院報告該事件之處理始末及備詢，俾讓國人知
    曉相關處理經過及接受公評，被告二人在自訴人不尊重其長
    官及立法院職權行使之狀況下，豈能不質疑自訴人之立場、
    作為及風骨，遂於接受媒體訪問時，各以前揭言詞公開指責
    並呼籲全民共同監督注意自訴人就該事件處理之立場及表現
    ，實屬對於可受公評之事，而為適當之評論，洵難認被告二
    人有特別欲以前揭言詞侮辱或誹謗自訴人之故意，自合於對
    於可受公評之事，以善意為適當之評論，被告二人上開言論
    乃屬言論自由範圍，應受保障，上訴意旨，徒憑己意，主張
    被告二人有誹謗及公然侮辱之惡意云云，亦非可採。
  (三)另觀諸刑法第三百十一條之立法意旨，謂保護名譽，應有相
    當之限制，否則箝束言論，足為社會之害，故以善意發表言
    論，而有本條所列情形者，不問事之真偽，概不處罰。此係
    立法者明列特別阻卻違法事由，於刑法妨害名譽及信用罪章
    之各罪均有其適用，自訴人上訴意旨指稱此免責要件不得作
    為刑法第三百零九條公然侮辱罪之免責條件云云，容有誤解
    。況是否應以妨害名譽罪責相繩，尚須基於保護言論自由之
    立法精神，確定行為人主觀上是否具有毀損他人名譽之惡意
    ，資為判斷之依據，倘無積極之證據足資證明行為人有毀損
    名譽之惡意，即應推定行為人無惡意毀損他人名譽之犯意。
    徵諸前開說明，被告二人評論攸關公眾之事務，自應受言論
    自由之保障，應有合理評論原則之適用。
  (四)綜上證據與論述，被告二人所為之本案行為，實難認係出於
    公然侮辱及誹謗之故意行為，且係對於可受公評之事項，而
    為適當之評論，自難以公然侮辱或誹謗罪責相繩，縱其等之
    用字遣詞稍嫌苛刻，仍應受憲法關於言論自由之保障。此外
    ，復查無其他積極證據，足資證明被告二人有自訴人所指之
    本件犯行，本件實乏積極證據足資證明被告二人有自訴人所
    指之妨害名譽犯行，因認不能證明被告犯罪，從而原審為被
    告二人無罪之諭知，核無不當。自訴人上訴意旨，徒執前詞
    ，認被告二人係故意損害自訴人名譽，應論以公然侮辱或加
    重誹謗罪嫌云云，指摘原判決不當，為無理由，其上訴應予
    駁回。
四、被告乙○○經合法傳喚，無正當理由不到庭，爰不待其陳述
    逕行判決，附此敘明。
據上論斷，應依刑事訴訟法第三百七十三條、第三百六十八條、
第三百七十一條，判決如主文。
中    華    民    國    98    年    8     月    19    日
                  刑事第二十一庭審判長法  官  蘇隆惠
                                      法  官  許永煌
                                      法  官  曾家貽
以上正本證明與原本無異。
不得上訴。
                                      書記官  任正人
中    華    民    國    98    年    8     月    21    日


司法院資訊處製作；財團法人民間司法改革基金會備份。
